【裁判字號】    91,勞上更(二),6
【裁判日期】    920325
【裁判案由】    給付退休金
【裁判全文】
臺灣高等法院民事判決  九十一年度勞上更(二)字第六號
    上  訴  人  士林紙業股份有限公司
    法定代理人  陳朝傳
    訴訟代理人  孫銘豫律師
    複 代 理人  邱榮英律師
    被 上 訴人  丁○○
                丙○○
                甲○○
                乙○○
    共      同
    訴訟代理人  詹順發律師
右當事人間請求給付退休金事件，上訴人對於中華民國八十七年七月十日臺灣士林地
方法院八十七年勞訴字第六號第一審判決提起上訴，經最高法院第二次發回更審，本
院判決如左：
    主      文
上訴駁回。
第二審及發回前第三審訴訟費用由上訴人負擔。
原判決所命給付，關於遲延利息部分，減縮為：被上訴人丁○○自民國八十五年七月
十日起、丙○○自民國八十五年十二月二十四日起、甲○○自民國八十六年八月一日
起、乙○○自民國八十五年十二月十九日起，均至清償日止，按週年利率百分之五計
算之利息。
    事實及理由
一、按於第二審為訴之變更或追加，非經他造同意，不得為之。但第二百五十五條第
    一項第三款規定之擴張或減縮應受判決事項之聲明者，不在此限，民事訴訟法第
    四百四十六條第一項定有明文。被上訴人丁○○、丙○○、甲○○、乙○○於原
    審起訴時，請求利息分別自八十五年六月一日、八十五年十一月二日、八十六年
    七月二日、八十五年十一月十九日起算，嗣於本院前審（更(一)審）審理時，減縮
    為被上訴人丁○○自民國八十五年七月十日起、丙○○自民國八十五年十二月二
    十四日起、甲○○自民國八十六年八月一日起、乙○○自民國八十五年十二月十
    九日起，均至清償日止，按週年利率百分之五計算之利息，經核無不合，先予敘
    明。
二、被上訴人丁○○、丙○○、甲○○、乙○○起訴主張：上訴人屬勞動基準法（以
    下簡稱勞基法）適用之行業，伊分別自五十九年九月二十二日、六十年十月、六
    十四年十月三十一日、七十一年十月起受僱於上訴人，並分別於八十五年六月九
    日、八十五年十一月二十三日、八十六年七月一日、八十五年十一月十八日先後
    退休，工作年資依序分別為三十五年六月、二十五年一月、二十一年七月、十四
    年一月，惟上訴人於核算退休金時，僅將本薪、職務加給、伙食津貼計算為工資
    ，惟未將年節獎金（原稱效率獎金）、中夜班點心費（原稱中、夜班津貼）、工
    作競賽獎金（八十六年改稱績效獎金）、加班費（下稱系爭給付）等列入。而勞
    動基準法第二條第三款所規定之工資，應按其實質認定，不應僅以其名目為表面
    審核，勞動基準法施行細則第十條僅係行政命令，為補助說明，不可變更勞動基
    準法第二條第三款對於工資之定義，否則係以命令變更法律之規定，如此資方僅
    可以將薪資冠以前揭細則所定之名目，以規避勞動基準法之適用。且系爭給付無
    一係前揭細則第十條所謂之「非經常性給付」，上訴人於八十一年十二月二十六
    日之「薪資結構表」明白表示薪資項目分為「本薪」、「年節獎金」、「伙食津
    貼」、「工作競賽獎金」、「中班點心費」，另八十六年四月九日之「新進人員
    敘薪表」亦有相同之表列，其金額固定，且按月給付，係經常性之給付至明，更
    非恩給。又工資之定義，乃凡係勞動對價即屬之，與是否為經常性給付係二事，
    此觀諸前揭勞動基準法第二條第三款之規定即明，因此工資有按時、日、月、件
    計酬等型態，而法文所以有「『及』其他任何名義經常性給與」之規定，係指該
    規定所言亦屬工資，以防雇主巧立名目規避上揭規定，侵害勞工權益，經常性給
    付僅為補助性之定義，並非謂須經常性之給付始屬工資，觀諸同法第三十九條規
    定例假、休假、特別休假工資均屬工資即明，工廠法、勞工安全衛生法施行細則
    對工資之定義亦無另加「經常性給付」之限制。另(一)預支年節獎金部分，因「年
    終盈餘分配」係依上訴人年終盈餘，由股東會決議給與，且於五十六年四月二十
    四日已廢止，而本名為「效率獎金」之預支年節獎金，原係分四次於每年四月二
    十日、七月二十日、十月二十日及次年一月二十五日發給，且一至三期各一個月
    、第四期二個半月薪資，係金額固定之給與，其後將發放方式改為每月發給，且
    金額為固定之本薪加職務加給之四分之一，亦與三節端午、中秋、春節期日不符
    ，與上訴人之盈虧顯然無關，其為變相加薪，上訴人亦將之列為其薪資結構表，
    顯見其係巧立名目，以規避勞動基準法之規定。(二)關於中夜點心費部分，其非勞
    動基準法施行細則第十條之「夜點費」，該項給付原名為「中夜班津貼」，自始
    即為薪資項目之一，因上訴人係三班作業，勞工須按排班（分早、中、晚班）工
    作，因工作時段不同，報酬自有不同，該給付為被上訴人於中（即下午三時至十
    一時）、夜（即下午十一時至翌日清晨七時）班之夜間勞動對價，因夜間工作所
    耗費之體力、精神較日間工作為大，其報酬自應高於日間，絕非恩惠性給與，與
    「加班」、「鼓勵」無關，上訴人將原名「中夜班津貼」之名稱變更為「中夜班
    點心費」乃為降低退休給付之脫法行為，未經勞工同意任意變更給付之勞動條件
    ，自為無效。(三)另關於工作競賽獎金部分，該給付係上訴人於每月固定給付予勞
    工，不因目標達成率不同，而有增減給付之問題，實質為勞動對價，與施行細則
    第十條所指之項目無關。上訴人片面將原固定給與變更為依目標率達成增減發給
    ，係變更勞動條件，未經被上訴人同意自不生效力。再者，其內容所載，所謂「
    浮動績效獎金」係依產能、瑕疵率、得料率等目標給付，亦足證明係與勞工工作
    之勞動對價。況本項薪資之給付於士林廠每個員工每月固定給付新台幣（下同）
    五千五百元，永安廠則為七千五百元，顯見此項給付係基於勞動契約所給付之工
    資，完全與所謂產能、瑕疵、得料率及所謂充實之評比無關，而上訴人八十六年
    十月十三日士紙八六總字第一八四號公告亦已將「工作競賽獎金」改為「績效獎
    金」，並自斯時列入計算員工退休金之基準，甚且上訴人於九十一年一月十八日
    與勞方達成協議將七千五百元之績效獎金併入本薪中，不再單獨列出該項目，益
    見上訴人係以「工作競賽獎金」名目逃避勞動基準法之適用。(四)關於加班費部分
    ，加班費係勞動基準法第三章規定之工資，為勞工於正常工作八小時以外之勞動
    對價，自屬工資之性質。是上訴人將系爭給付予以排除於計算退休金之標準之外
    ，上訴人短付丁○○四十九萬二千二百七十六元、丙○○七十三萬五百元、甲○
    ○九十九萬六千七百九十八元、乙○○三十四萬一千二百二十九元，依勞基法第
    五十五條規定，求為命上訴人分別如數給付，及其中丁○○自八十五年六月一日
    、丙○○自八十五年十一月二日、甲○○自八十六年七月二日、乙○○自八十五
    年十一月十九日起，均至清償日止按週年利率百分之五計算利息等語。並聲明上
    訴駁回（原審判決「上訴人應給付被上訴人丁○○四十九萬二千二百七十六元及
    自民國八十五年六月十一日起至清償日止，按週年利率百分之五計算之利息。上
    訴人應給付被上訴人丙○○七十二萬二千四百元及自民國八十五年十一月二十四
    日起至清償日止，按週年利率百分之五計算之利息。上訴人應給付被上訴人甲○
    ○九十八萬九千三百九十八元及自民國八十六年七月二日起至清償日止，按週年
    利率百分之五計算之利息。上訴人應給付被上訴人乙○○三十四萬一千二百二十
    九元及自民國八十五年十一月十九日起至清償日止，按週年利率百分之五計算之
    利息。」，而駁回被上訴人其餘之請求，被上訴人丁○○、丙○○、甲○○、乙
    ○○四人就其敗訴部分並未聲明不服。被上訴人於本院前審審理中，對於退休金
    遲延利息起算日期減縮為丁○○自八十五年七月十日、丙○○自八十五年十二月
    二十四日、甲○○自八十六年八月一日、乙○○自八十五年十二月十九日起算）
    。
三、上訴人則以：按所謂「經常性給付」係認定工資之「原則性」規定，並非「補充
    」規定，是最高法院將「經常性給付」併列為工資之成立要件，且明白揭示「工
    資實係勞工所得，為其勞動對價而給付之「經常性給與」。倘雇主為改善勞工生
    活而給付「非經常性給與」；或為其為單方之目的，給付具有勉勵、恩惠性之給
    與，即非為勞工之工作給與之對價，與勞動契約上之「經常性給與」有別，應不
    列入工資範圍。佐以前揭施行細則第十條規定，特別對「經常性給付」下定義，
    並將紅利、獎金、春節、端午節、中秋節給予之節金等十一款勞工因工作而取得
    之給與，明定「非經常性之給付」，排除於「工資」之外等情，益證「經常性給
    付」絕非認定工資之補充規定，並非所有勞工提供勞務所得之對價，不論有無經
    常性，均屬工資。又上訴人之工作規則業已將年節獎金、中夜班點心費及加班費
    列入非經常性給與，兩造即應受拘束，況系爭給付非經常性給與且非屬工資，與
    勞動基準法第二條第三款關於工資之定義無違，況上訴人之給與均未低於基本工
    資，自無違法可言。(一)關於年節獎金部分，原係上訴人於年終結算盈虧後，將當
    年度盈餘比例分配予員工，嗣於五十六年間，上訴人為體恤員工生活不易，應員
    工透過產業公會建議之要求，比照公務人員於端午、中秋、年節加發薪津之成例
    ，於每年四月、七月、十月、十二月各發放一次，而將盈餘分配更名為效率獎金
    ，於年節時發放，嗣於七十六年八月間，上訴人將原固定之工作效率獎金，改為
    變動工作效率獎金，次年即因員工請求將每月效率獎金固定，復再將效率獎金改
    為年節獎金制度，由此沿革可見年節獎金是上訴人將盈餘分配給員工之恩惠轉變
    而來，並非員工因工作所得之報酬，從而無論是否固定發給，倘未變更其獎勵恩
    惠給與性質，亦不得列入工資範圍；(二)另關於中夜點心費部分：因上訴人為造紙
    業，工廠須二十四小時不停運轉，且對於員工可能輪值中夜班之情形，業已考慮
    在內，除非三班員工按正常輪值三班外另有加班，上訴人不負另行支付任何薪資
    予員工之責任；況勞動基準法第三十條僅規定勞工每日工作時間不得超過八小時
    ，每週工作總時數不得超過四十八小時，既無明文禁止事業單位採「輪班制」，
    對於員工因輪值關係，於夜間工作時亦無規定雇主應增加給付，故對值大小夜班
    之勞工，特別基於恩惠而加發中夜班點心費，顯與經常性給與之工資有別。而加
    班費之加班時數並不固定，每月可領取之中夜點心費數額並不固定，且加班與否
    完全由勞工自行決定，在本質上即顯然不具經常性，為偶發性給與，非為工資，
    且僱主既已依勞工之加班而加給勞工工作之對價，即業已為補償勞工，如於退休
    金之計算再次計入，形同如勞工退休時僱主再次發給加班費，於僱主顯失公平，
    並嚴重違背勞資利益均衡之原則，亦與前揭施行細則第十一條但書明文將不具經
    常性之給付不計入工資之規定不符。(三)關於工作競賽獎金部分：於民國七十七年
    間開始發放「工作競賽獎金」，須全月均依規定出勤，且能達成工作預定目標者
    ，始得核發之，嗣八十六年九月改為「績效獎金」，採每月浮動給付，以各廠產
    量瑕疵、得料率為指標，依是否達成公告條件決定應否發給及發給多少獎金等事
    實，有士紙公司七十七年七月廿日之士紙（七七）總字第一○八號公告、士紙公
    司員工競賽獎金給付辦法第二條(一)之規定、八十七年三月廿五日之士紙（八七）
    總字第○六三號公告、同年六月廿四日之士紙（八七）總字第一三七號公告可稽
    。是以上訴人發放之「工作競賽獎金」係於被上訴人丁○○、甲○○、丙○○、
    乙○○等人進入上訴人後約十八年、十七年、十三年、六年間始開始發放，且其
    發放與否及金額須以上訴人員工競賽獎金給付辦法及公告之產量、瑕疵率及得料
    率為據以觀，此獎金顯非勞工工作給付對價，而係上訴人勉勵恩惠性質之給與甚
    明。(四)加班費部分，因勞工每人每月加班之時數並不固定，加班與否完全由勞工
    自行決定，不具經常性為偶發性，按勞基法第二十四條及第三十九條明定，雇主
    延長勞工工作時間在二小時以內者，應按平日每小時工資加給三分之一；再延長
    二小時以內者，加給三分之二；如勞工同意在假日工作者，應加給一倍。易言之
    ，依上開規定，勞工如有加班者，除其原有之每小時工資可照樣支領外，尚還可
    再領得依上開條文所強制規定之「法定加給」。是以加班費發給之立法本意係以
    勞工在正常工作時間外，為配合雇主之需要，需行犧牲應有之休息或休假時間，
    為雇主工作，從而雇主應加給勞工工作之對價。惟勞工因雇主之需要，所為之休
    息或休假時間之犧牲已由雇主就勞工工作對價之加給獲得補償，於雇主言之，此
    項勞工工作之對價之加給，亦屬犧牲而言，倘將此項加班費列入勞工計算退休金
    之平均工資，即形同雇主於勞工退休時「再次發給」加班費，於雇主顯失公平，
    並嚴重違背勞、資利益均衡之原則；再者，依上訴人公司之工作規則觀之，以上
    五項均非工資，自不得據以計算退休金等語資為抗辯，並聲明(一)原判決不利於上
    訴人部分廢棄。(二)右廢棄部分，被上訴人在第一審之訴及假執行之聲請均駁回。
四、被上訴人丁○○、丙○○、甲○○、乙○○主張伊等分別自五十九年九月二十二
    日、六十年十月、六十四年十月三十一日、七十一年十月起受僱於上訴人，並分
    別於八十五年六月九日、八十五年十一月二十三日、八十六年七月一日、八十五
    年十一月十八日先後退休，工作年資依序分別為三十五年六月、二十五年一月、
    二十一年七月、十四年一月，惟上訴人於核算退休金時，僅將本薪、職務加給、
    伙食津貼計算為工資，而將年節獎金、中夜班點心費、工作競賽獎金、加班費等
    項剔除，丁○○、丙○○、甲○○、乙○○僅依序領得八十五萬二千五百二十四
    元、九十七萬二千一百零八元、八十二萬五千一百零三元、五十五萬八千五百四
    十七元等事實，為兩造所不爭執，並有退休金申訴表四紙、從業員離職證明書影
    本二紙、薪資單影本四十八張可稽（見原審卷第八至十三頁、第二七至五七頁）
    ，堪信此部分主張為真實。
五、被上訴人主張年節獎金、中夜班點心費、績效獎金（即工作競賽獎金）、加班費
    係工資之一部分，應列入計算平均工資，並據以計算渠等退休金等語。上訴人則
    主張系爭給付為恩惠性給付，且非經常性，依勞動基準法施行細則第十條之規定
    ，均非屬工資，自不應以之為計算平均工資之標準，而計付退休金云云。如前所
    述，兩造對於被上訴人除系爭給付外之退休金給付，均無爭執，從而本件之爭點
    ，乃在於系爭給付應否認列入退休金之工資計算。茲分述如次：
  (一)按「有關工資之認定，勞動基準法施行前部分，依工廠工人退休規則第十條第二
    項規定，應依工廠法施行細則第四條規定為之；至於勞動基準法施行後，則應適
    用勞動基準法第二條第三款之規定。次查工廠法施行細則第四條規定：本法所稱
    工資係指工人因工作而獲得之報酬；不論以工資、薪金、津貼、獎金或其他任何
    名義按計時、計日、計月、計件給與者均屬之。依該條規定，凡因工作獲得之報
    酬均屬之。而勞動基準法第二條第三款則規定：工資謂勞工因工作而獲得之報酬
    ，包括工資、薪金及按計時、計日、計月、計件以現金或實物等方式給付之獎金
    、津貼及其他任何名義之經常性給與均屬之。依該款規定，工資係指勞工因工作
    而獲得之報酬，且屬經常性之給與。至於同法施行細則第十條雖規定：本法第二
    條第三款所稱之其他任何名義之經常性給與，係指左列各款以外之給與：「二、
    獎金：指年終獎金、競賽獎金、研究發明獎金、特殊功績獎金、久任獎金、節約
    燃料物料獎金及其他非經常性獎金。三、春節、端午節、中秋節給與之節金。九
    、差旅費、差旅津貼、交際費、夜點費及誤餐費。」惟其給付究屬工資抑係該條
    所定之給與，仍應具體認定，不因形式上所用名稱為何而受影響。」（最高法院
    八十七年度台上字第二八二三號判決要旨參照）。
  (二)次按「查勞動基準法第二條第三款規定「工資：謂勞工因工作而獲得之報酬；包
    括工資、薪金及按計時、計日、計月、計件以現金或實物等方式給付之獎金、津
    貼及其他任何名義之經常性給與均屬之」，基此，工資定義重點應在該款前段所
    敘「勞工因工作而獲得之報酬」，至於該款後段「包括」以下文字係例舉屬於工
    資之各項給與，規定包括「工資、薪金」、「按計時：：：獎金、津貼」或「其
    他任何名義之經常性給與」均屬之，但非謂「工資、薪金」、「按計時．．獎金
    、津貼」必須符合「經常性給與」要件始屬工資，而應視其是否為勞工因工作而
    獲得之報酬而定。又，該款末句「其他任何名義之經常性給與」一詞，法令雖無
    明文解釋，但應指非臨時起意且非與工作無關之給與而言，立法原旨在於防止雇
    主對勞工因工作而獲得之報酬不以工資之名而改用其他名義，故特於該法明定應
    屬工資，以資保護。」（行政院勞工委員會八十五年二月十日台勞動二字第一
    ０三二五二號函說明參照）。又按「勞動基準法第二條第三款規定：工資謂勞工
    因工作而獲得之報酬；包括工資、薪金及按計時、計日、計月、計件以現金或實
    物等方式給付之獎金、津貼及其他任何名義之經常性給與均屬之。所謂經常性之
    給付，衹要在一般情形下經常可以領得之給付即屬之。舉凡某種給與係屬工作上
    之報酬，在制度上有經常性者，均得列入平均工資以之計算退休金。」（最高法
    院八十七年度台上字第二七五四號判決要旨參照，同院八十五年度台上字第二四
    六號、九十年度台上字第二一七號判決意旨亦同此旨趣）。是勞動基準法第二條
    第三款所規定之工資係指凡實質上為勞工之勞動報酬，不論係以任何名義所為之
    經常給付，均屬之，而所謂經常性給付，則指在一般情形下經常可以領得之給付
    即屬之，不以固定金額給付為必要。至於勞動基準法施行細則第十條所規定之各
    項給與，係指實質上確為各該項之給付，並不包含實際上為工資之經常性給付，
    卻為僱主形式上冠以前揭施行細則第十條所規定之給與名稱之工資在內。否則雇
    主儘可以將工資以該條規定之各項名義為給與，以逃避退休金給與之責任，而勞
    動基準法相關規定，將形同具文。
  (三)又按在現代勞務關係中，因企業之規模漸趨龐大受僱人數超過一定比例者，僱主
    為提高人事行政管理之效率，節省成本有效從事市場競爭，就工作場所、內容、
    方式等應注意事項，及受僱人之差勤、退休、撫恤及資遣等各種工作條件，通常
    訂有共通適用之規範，俾受僱人一體遵循，此規範即工作規則。勞工與雇主間之
    勞動條件固依工作規則之內容而定，有拘束勞工與雇主雙方之效力，雇主就工作
    規則為不利勞工之變更時，原則上不能拘束反對之勞工；但其變更具有合理性時
    ，則可拘束反對之勞工（最高法院八十八年度台上字第一六九六號判決意旨參照
    ）。
  (四)年節獎金：
  1.依被上訴人不爭執其真正之上訴人七十六年八月十八日第十三屆董事會第十八次
    董事會紀錄記載：「(3)原『固定之工作效率獎金』（本薪及職務加給之四分之一
    ）改為『變動效率獎金』，依目標之達成率，核發獎金，使員工有共同目標感（
    另案修改同仁服務規則第三十三條之工作效率獎金及增訂工作效率獎金給付辦法
    以資配合）。」、「七擬修改本公司同仁服務規則第三十三條、第三十四條、第
    三十六條等條文，提請核議案。說明：1.為『將固定工作獎金改為變動績效工作
    獎金』：：：。2.為『將年終獎金分改為考績獎金及盈餘獎金』：：：」（本院
    更(二)卷第一○七頁）。是於沿革上，上訴人之固定工作效率獎金，與年終獎金分
    屬二事，堪予認定。且原有之固定工作效率獎金係以本薪及職務加給之四分之一
    ，按月給付，依前揭說明，該部分之給與係依員工之本薪及職務加給之四分之一
    給付，其顯係薪資之一部分，且係於制度下，於一般情形，即可領得之給付，其
    具有經常性至明。又參諸勞動基準法施行前之工廠法施行細則第四條規定：「本
    法所稱工資係指工人因工作而獲得之報酬；不論以工資、薪金、津貼、獎金或其
    他任何名義按計時、計日、計月、計件給與者均屬之。依該條規定，凡因工作獲
    得之報酬均屬之。」亦與勞動基準法施行細則第十條內容相同，是前揭固定之工
    作效率獎金，顯係勞動基準法第二條第三款之工資，堪予認定。
  2.又依前揭董事會決議上訴人將前揭固定效率獎金變更為變動效率獎金，並將前揭
    服務規則第三十三條修正為：「本公司同仁（含試用人員，但顧問、特約聘僱、
    契約及臨時工不適用之）之工作效率獎金依公告營運目標之達成率及個人績效因
    素每個月最高核發本薪及職務加給或技術津貼之％最低為１０％平均值為％，
    公司營運目標之達成率佔工作效率獎金之％，個人績效佔工作效率獎金之％
    。」。嗣上訴人以七十七年四月十八日士紙（七七）總字第０四七號公告表示：
    「一效率獎金給付辦法與考績辦法自七十六年七月起實施，其間同仁反應(1)考績
    每月辦理一次，次數太密，希改為四個月一次，(2)考績之核評以課為單位，易發
    生各課主張有主觀之偏差，考績分數寬嚴不一，希以廠、部、室為單位。(3)每月
    效率獎金希望固定，以免發生情緒反應。針對上榜建議，於上次董事會提出修改
    考績辦法及修改同仁服務規則第三十三條之條文，將效率獎金之規定改為年節獎
    金，原效率獎金給付辦法同時失效。二三月份之效率獎金依規定於四月廿日發放
    ，四月份效率獎金取消，改以預支年節獎金，年節獎金依規定於當月借支。」，
    有上訴人不爭執之前揭公告在卷可稽（見本院更(二)卷第一一０頁），並將前揭三
    十三條修正為：「本公司同仁之年節節金分別於春節、端午節、中秋節各發放一
    個月之本薪及職務加給，同仁得於每月二十日先借支『當月本薪及職務加給之和
    的四分之一』，而於領得三節節金時平均攤還公司。」，亦有上訴人不爭執之前
    揭修正條文對照表附卷可稽（見本院更(二)卷卷第一一二頁）。而如前項所述，年
    終獎金與前揭固定效率獎金無關，而依上揭公告所謂「年節獎金」包括『春節』
    、端午節、中秋節三節，係衍生自前揭效率獎金，亦如前述，其給付方式與原始
    之固定效率獎金完全相同，從而系爭「年節獎金」之沿革係由固定效率獎金演變
    而來，且其發放方式、金額均相同，且係依制度，於一般情形勞工因工作均可獲
    得之經常性給與，並無勉勵、恩惠之不確定給付性質，是上訴人年節獎金之名稱
    ，與勞動基準法施行細則第十條第三款所定純係雇主恩惠性且非經常性給與之三
    節獎金名稱固同，然性質迥異，系爭「年節獎金」實質為工資，不得因其名稱有
    「獎金」乙詞，而逕謂其屬勞動基準法施行細則第十條規定之獎金。則被上訴人
    主張上訴人係以前揭程序，將原係屬工資之效率獎金名稱改為所謂年節獎金，以
    規避其依勞動基準法之責任，堪信為實在。上訴人雖執陽明山士林紙業股份有限
    公司產業工會五十六年四月十日士紙工總字第００八號函、五十六年四月十日申
    請書抗辯系爭年節獎金係應前揭工會之要求而為變更云云（見本院更(二)卷第一０
    五頁、一０六頁），惟前揭函及申請書均係五十六年四月十日所為，且係就年終
    盈餘分配為之，與上訴人為前揭變更期間係於七十六、七年所為，且係就效率獎
    金為之，二者不論時間，及內容均迥不相同，自不足為上訴人有利之證據，況其
    自承無法提出會計帳冊證明係盈餘發放（見本院更(二)卷第一六０、一六二頁），
    抗辯自無足採。是前揭「年節獎金」既實質為效率獎金，應屬工資，且符合前揭
    經常性之要件，自應將之列入為計算退休金之標準。被上訴人主張應將之計入工
    資，為有理由。上訴人抗辯年節獎金非屬工資，係恩惠性給與，即非有據。
  3.又前揭董事會決議及公告，其形式上變更工資之名目，顯意圖為不利於勞工之勞
    動條件變更，惟上訴人未舉證證明其已獲勞工同意，甚至透過團體協約法之規定
    與工會談判，且將之使員工知悉其內容，則其片面為不利於勞工之變更勞動工資
    之形式及性質，並將之載於工作規則，依前揭(三)之說明，該部分自不足以拘束勞
    工，亦不因其向主管機關備查，而影響在之前已合法有效之原有勞動契約內容，
    尤不足以引為認定本項給付非工資之依據。
  (五)中夜班點心費：
    上訴人係造紙業，工廠機器須二十四小時不停運轉，勞工乃採三班制，每班八小
    時，分早、中、晚班，定時依序輪換，其中下午三時至十一時之中班及下午十一
    時至清晨七時之夜班員工，均可取得該項給付，中班點心費為二百四十元，夜班
    點心費為四百元之事實，有士紙八十一總字第一八一公告附卷可按（見原審卷第
    一五一頁），為兩造所不爭執。按中、夜班工作者，其工作時間為一般人休息時
    段，較日班工作者辛苦，通常均可獲得較日間工作者為高之給付，而上訴人員工
    均須經常性輪值中、夜班，而輪值中夜班者，均得定期、定額領取點心費，故其
    為以時間計酬，應將之列入計算工資。縱其名目為點心費，亦非雇主恩惠性之給
    與。再由上訴人不爭執之被上訴人等薪資單所記載被上訴人每月皆領取是項金額
    ，益證為三班制勞工經常可獲得之給與。勞基法施行細則第十條第九款雖規定「
    夜點費」非屬勞基法所稱之工資，惟該款規定為：「差旅費、差旅費津貼、交際
    費、夜點費及誤餐費」等語，足認所指各項給與均為不定期給付，與本件屬經常
    性給與性質顯有不同。又縱如上訴人所言，夜點費係由夜班津貼而來，惟所謂夜
    班津貼，依其名稱顯係考量夜間工作違反人體日作夜息之常態，而給予夜間工作
    者額外之給付，其為工作之對價至為顯然，上訴人所辯係恩惠性給與，尚無可取
    。是被上訴人主張該項給付為工資之一部，應併入退休金計算，即屬可採。
  (六)工作競賽獎金：
    按勞基法施行細則第十條第二款將競賽獎金排除於經常性給與外，由其條文最後
    所載「．．．及其他非經常性獎金」字樣以觀，必以該競賽獎金確係因競賽之偶
    然結果而獲得始足當之。倘非因競賽之故，而將勞工工作應得之對價名為競賽獎
    金，即不符該條之立法意旨。查被上訴人之薪資單記載被上訴人均每月固定領取
    工作競賽獎金七千五百元（見原審卷第二十三頁、第二十八頁），亦為上訴人所
    不爭執，該獎金如確屬競賽性質，則員工能否領取，其數額若干，應非確定，何
    能不論工作量之大小每月均領取相同數額？是該項給付，名稱雖與勞基法施行細
    則第十條第二款之競賽獎金相同，惟其性質迥異，為勞工因工作而獲得之經常性
    報酬，非屬偶然性之競賽獎金，自不得將之剔除於工資之外，是上訴人所辯，不
    足採取。被上訴人主張工作競賽獎金應列入平均工資計算退休金，亦屬可採。上
    訴人雖抗辯七十七年間開始發放「工作競賽獎金」，須全月均依規定出勤，且能
    達成工作預定目標者，始得核發之，嗣八十六年九月改為「績效獎金」，採每月
    浮動給付，以各廠產量瑕疵、得料率為指標，依是否達成公告條件決定應否發給
    及發給多少獎金等事實，有士紙公司七十七年七月廿日之士紙（七七）總字第一
    ○八號公告、士紙公司員工競賽獎金給付辦法第二條(一)之規定、八十七年三月廿
    五日之士紙（八七）總字第○六三號公告、同年六月廿四日之士紙（八七）總字
    第一三七號公告可稽。（見本院更(二)卷九十二頁、九十三頁、更(一)卷第七十五頁
    ），惟查上訴人自承無法舉證證明上開量能依據，預定工作目標為何，達成量能
    即發工作競賽發獎金等情（見本院更(二)卷第一六一、一六三頁），則所稱自無足
    採。故此獎金顯係勞工工作給付對價，而非上訴人勉勵恩惠性質之給與甚明。
  (七)加班費：
    按依勞基法第二條第三款規定可知，凡勞工提供勞務所得之對價即為工資，應包
    括工資及其他經常性給與，不論平日加班或假日加班，所謂「加班費」，依勞基
    法第二十四條、第三十九條之規定，雇主延長工作時間計給付勞工之對價，屬勞
    工提供勞務而獲得之報酬，應屬工資；不因加班時間之固定而不同。上訴人雖抗
    辯每月加班時數並不固定，且加班與否由勞工自行決定云云，惟加班費係屬工資
    ，依前開法條規定，與經常性給付無關，而上訴人公司有關加班規定，其第六節
    第二十五條第五項規定：5.指派5.假日加班，由總經理或經理核定，臨時加班由
    正副課長或領班指定，並填加班指派單，送考勤室備查，另依上訴人公司規定：
    加班費之計算憑藉為「簽到簿」、「考勤卡」外，並須有「加班指派單」否則無
    法請領加班費（見本院更(二)卷第五四頁），則被上訴人加班係應實際需要並依規
    定經公司同意，上訴人抗辯員工於將退休之際私下協調產生加班，造成雇主不合
    理沈重之負擔形同雇主於勞工退休時「再次發給」加班費，於雇主顯失公平，並
    嚴重違背勞、資利益均衡之原則云云，自無足採。故加班費應屬工資，而列入退
    休金計算。
六、上訴人另以：於八十二年八月十三日經其主管機關核備並公告之工作規則第四章
    第一節工資部分已載明：「第二十九條：本公司員工工資由勞雇雙方依政府規定
    現行基本工資辦法標準以上給付，由勞雇雙方議定之．．．非經常性給與項目如
    左：(1)包括各項年節給予之節金、競賽獎金、夜點費、年終獎金。(2)其他依勞基
    法施行細則第十條所規定之非經常性給與。」等語，已將上開年節獎金、中夜班
    點心費及加班費列入非經常性之給與，故雙方均應受拘束，不得計為工資云云置
    辯。按工作規則，違反法令之強制或禁止規定或其他有關該事業適用之團體協約
    無效；又雇主與勞工所定勞動條件，不得低於勞基法所定之最低標準，為勞基法
    第七十一條、第一條第二項所明定。同法第二條第三款亦已定明工資之定義。上
    訴人發給之年節獎金、中夜班點心費及加班費，性屬工資，已如前述，於工作規
    則內將上開勞工因工作獲得之報酬，定義為非工資，以圖減少勞工退休、資遣費
    之給與，使勞工、退休、資遣之最低保障受損，自屬違反勞動基準法第一條第二
    項之強制規定，按諸同法第七十一條規定，無論是否經核備、公告，均屬無效。
    是上訴人執其工作規則，而主張年節獎金、中夜班點心費、績效獎金及加班費等
    非屬工資，並無可採。
七、綜上，上訴人給付被上訴人之年節獎金、中夜班點心費、工作競賽獎金及加班費
    等部分，均應列入平均工資以計算退休金。按勞動基準法施行後之工作年資，其
    退休金給與標準，依該法第五十五條規定計算，勞動基準法施行前之工作年資，
    其退休金給與標準，適用臺灣省工廠工人退休規則者，依其規定計算，為勞動基
    準法施行細則第二十八條第一項所明文規定。次按工人工作年資滿十五年者應由
    工廠給與三十個基數之退休金，工作年資超過十五年者，每逾一年增給半個基數
    之退休金，其賸餘年資滿半年者以一年計算，未滿半年者不計，合計最高以三十
    五個基數為限，臺灣省工廠工人退休規則第九條第一款定有明文。而勞工工作年
    資，每滿一年給與兩個基數，但超過十五年之工作年資，每滿一年給與一個基數
    ，最高總數以四十五個基數為限，未滿半年者以半年計，滿半年者以一年計，勞
    動基準法第五十五條第一項第一款亦有明文。又按月支薪者，以核准退休前三個
    月之平均工資所得為準。臺灣省工廠工人退休規則第十條第一項第一款定有明文
    ，另勞動基準法第二條第四款規「平均工資：謂計算事由發生之當日前六個月內
    所得工資總額除以該期間之總日數所得之金額。」。茲分別計算被上訴人得請求
    上訴人短付之退休金如左：
  (一)被上訴人丁○○適用台灣省工廠工人退休規則之平均工資為三萬二千八百元，退
    休基數為二十八個（被上訴人於原審證一誤載為三十個），此部分得領取之退休
    金為九十一萬八千四百元；適用勞動基準法之平均工資為三萬二千八百元，退休
    基數為十三個，得請求之退休金為四十二萬六千四百元。則被上訴人丁○○應領
    之退休金應為一百三十四萬四千八百元，扣除其已領得之八十五萬二千五百二十
    四元後，上訴人尚應再給付四十九萬二千二百七十六元，是被上訴人此部分之請
    求，自屬有據。
  (二)被上訴人丙○○適用台灣省工廠工人退休規則之平均工資為四萬一千九百零七元
    ，退休基數為二十六個，此部分得領取之退休金為一百零八萬九千五百八十二元
    ；適用勞動基準法之平均工資為四萬一千七百十九元，退休基數為十四點五個，
    得請求之退休金為六十萬四千九百二十六元。是故，被上訴人丙○○應領之退休
    金應為一百六十九萬四千五百零八元，扣除其已領得之九十七萬二千一百零八元
    後，上訴人尚應再給付七十二萬二千四百元，則被上訴人此部分之請求，自屬有
    據。
  (三)被上訴人甲○○適用台灣省工廠工人退休規則之平均工資為五萬零七百八十六元
    ，退休基數為十八個，此部分得領取之退休金為九十一萬四千一百四十八元；適
    用勞動基準法之平均工資為四萬七千三百八十七元，退休基數為十九個，得請求
    之退休金為九十萬零三百五十三元。則被上訴人甲○○應領之退休金應為一百八
    十一萬四千五百零一元，扣除其已領得之八十二萬五千一百零三元後，上訴人尚
    應再給付九十八萬九千三百九十八元，則被上訴人此部分之請求，自屬有據。
  (四)被上訴人乙○○適用台灣省工廠工人退休規則之平均工資為三萬一千二百六十九
    元，退休基數為四個，此部分得領取之退休金為十二萬五千零七十六元；適用勞
    動基準法之平均工資為三萬零九百八十八元，退休基數為二十五個，得請求之退
    休金為七十七萬四千七百元。則被上訴人乙○○應領之退休金應為八十九萬九千
    七百七十六元，扣除其已領得之五十五萬八千五百四十七元後，上訴人尚應再給
    付三十四萬一千二百二十九元，則被上訴人此部分之請求，自屬有據。
八、綜上所述，被上訴人丁○○等分別請求上訴人給付被上訴人丁○○四十九萬二千
    二百七十六元及自民國八十五年七月十日起至清償日止，按週年利率百分之五計
    算之利息。請求上訴人給付被上訴人丙○○七十二萬二千四百元及自民國八十五
    年十二月二十四日起至清償日止，按週年利率百分之五計算之利息。請求上訴人
    給付被上訴人甲○○九十八萬九千三百九十八元及自民國八十六年八月一日起至
    清償日止，按週年利率百分之五計算之利息。請求上訴人給付被上訴人乙○○三
    十四萬一千二百二十九元及自民國八十五年十二月十九日起至清償日止，按週年
    利率百分之五計算之利息，自屬有據，應予准許。（利息起算日部分，因被上訴
    人減縮請求，撤回該部分之訴訟而失其效力，另原審駁回其餘請求部分，被上訴
    人未據上訴聲明不服，均不在本院審理範圍，併此敘明）。原審除減縮部分外，
    就上開應准許部分，判命上訴人如數給付，並分別酌定擔保金額，而為假執行之
    宣告，於法並無不合。上訴意旨仍執陳詞指摘原判決不當，求予廢棄改判，為無
    理由，應予駁回。
九、本件事實已臻明確，兩造其餘攻擊防禦方法及證據資料，與本院所為上述判斷不
    生影響，爰不一一贅述，併此敘明。
十、據上論結，本件上訴為無理由，依民事訴訟法第四百四十九條第一項、第七十八
    條，判決如主文。
中      華      民      國    九十二    年      三      月    二十五    日
                                民事第十五庭
                                    審判長法  官  劉  靜  嫻
                                          法  官  吳  光  釗
                                          法  官  李  錦  美
右正本係照原本作成。
如不服本判決，應於收受送達後二十日內向本院提出上訴書狀，其未表明上訴理由者
，應於提出上訴後二十日內向本院補提理由書狀（均須按他造當事人之人數附繕本）
上訴時應提出委任律師或具有律師資格之人之委任狀；委任有律師資格者，另應附具
律師資格證書及釋明委任人與受任人有民事訴訟法第四百六十六條之一第一項但書或
第二項（詳附註）所定關係之釋明文書影本。
中      華      民      國    九十二    年      三      月    二十六  日
                                          書記官  明  祖  全
附註：
民事訴訟法第四百六十六條之一（第一項、第二項）：
對於第二審判決上訴，上訴人應委任律師為訴訟代理人。但上訴人或其他法定代理人
具有律師資格者，不在此限。
上訴人之配偶、三親等內之血親、二親等內之姻親，或上訴人為法人、中央或地方機
關時，其所屬專任人員具有律師資格並經法院認為適當者，亦得為第三審訴訟代理人
。


司法院資訊處製作；財團法人民間司法改革基金會備份。
